【裁判字號】    92,抗,108
【裁判日期】    920515
【裁判案由】    侵占
【裁判全文】
臺灣高等法院臺南分院刑事裁定                九十二年度抗字第一八號    ｇ
      抗  告  人
      即自訴人    大眾機車行即陳昭良
      被      告  甲  ○  ○
右列抗告人因自訴被告侵占案件，不服臺灣臺南地方法院中華民國九十二年三月十九
日裁定（九十一年度自字第二七八號）提起抗告，本院裁定如左：
      主    文
抗告駁回。
      理    由
一、本件抗告意旨略以：原審裁定認：雙方簽訂之機車租售介紹書第四條約定『雙方
    合意若有一期未兌現，視為全數到期，並以違約日作為雙方合意終止標的物租約
    日，甲方（大眾車機行）無需再為催告或發函終止租約（終約後之票據債權金額
    及保證金視為違約之損害賠償金），且甲方得隨時隨地自行取回上開標的物，無
    需經乙方（被告）同意或知會乙方』稽之該條款對於他方當事人顯失公平‧‧‧
    無異以該定型化契約條款箝制剝削他方當事人‧‧‧被告每期所繳納者均係機車
    之分期款，而自訴人為避免被告未按期繳納款項，故以上開租售合約書之定型化
    契約，作為日後得向法院對被告提出刑事告訴之工具而已，足認兩造間係機車之
    分期買賣契約關係無誤」，固非無見，惟仍容有如下不服：（一）基於契約自由
    原則，只要契約內容未違反強制或禁止規定，於契約當事人雙方意思合致下即可
          成立，本案系爭機車租售合約係抗告人與被告雙方意思合致下所簽訂之契
          約當屬無誤，且本租售合約亦經臺灣臺南地方法院民事庭判決認定為「買
          賣及租賃混合契約」。甚且，被告於原審法院庭訊時對本合約之租賃性質
          亦未有所爭執，然原審法院不查，在被告未爭執係向抗告人租用機車下，
          逕認本合約為『分期付款買賣』而不具租賃法律關係性質，進而認定系爭
          機車所有權已屬被告所有，原審法院之裁定實有認定事實未依證據之理由
          矛盾之違誤。
    （二）本契約除當事人雙方約定契約終止之條件『以違約日作為雙方合意終止標
          的物租約日』外，抗告人亦曾發函催告被告返還系爭機車並賠償損害，核
          抗告人所為應為終止契約之意思表示。
    （三）按最高法院四十三年臺上字第六七五號判例：「侵占罪係即成犯，凡對自
          己持有之他人所有物，有變易持有為所有之意思，即應構成犯罪。」本件
          被告甲○○與抗告人簽訂機車租售合約書時，分別填有與身分證上記載相
          符之籍貫住址及方便聯絡之通訊住址，以利抗告人電話或書信聯絡，抗告
          人因遍尋被告不著，僅能多次向被告之親友表達取回機車之意思，並請被
          告之親友代為轉達被告，但皆無結果。基此，抗告人自有合理的理由懷疑
          被告已將該機車賣予他人，兼且被告如無侵占抗告人所有機車之意圖，何
          以於原審法院庭訊後，仍不肯主動將系爭機車返還抗告人，原審法院亦未
          調查被告是否將系爭機車出賣予他人，竟驟然認定本案為民事糾葛，駁回
          抗告人之自訴，實難令人甘服，爰提起本件抗告等語。
二、自訴意旨則略稱：被告甲○○於民國（下同）九十年十一月七日，就自訴人大眾
    機車行即陳昭良所有之三陽牌機車（牌照號碼ＫＷ８─０八三號）乙輛，與自訴
    人簽訂機車租售合約書，約定付款方式共六期，前五期為租金，最後一期為價金
    。自訴人與被告簽訂之合約書第四條規定：「雙方合意若有一期未兌現，視為全
    數到期，並以違約日作為雙方合意終止標的物租約日，甲方無需再為催告或發函
    終止租約，且甲方得隨時隨地自行取回上開標的物無需經乙方同意或知會乙方。
    」被告自第一期起竟違約拒繳納分期款項，依上開約定，雙方合約已終止，被告
    係屬無權占有自訴人所有之三陽牌機車，且避不見面，屢經自訴人催討仍不歸還
    ，並繼續以所有之意思使用該機車，所為涉犯刑法第三百三十五條第一項之侵占
    罪嫌等語。
三、按法院或受命法官於自訴案件第一次審判期日前訊問及調查結果，如認為案件有
    刑事訴訟法第二百五十二條至第二百五十四條之情形者，得以裁定駁回其自訴，
    同法第三百二十六條第三項定有明文。次按犯罪事實應依證據認定之，無證據不
    得推定其犯罪事實，同法第一百五十四條定有明文，而犯罪事實之認定，應憑真
    實之證據，倘證據是否真實尚欠明顯，自難以擬制推測之方法，為其判斷之基礎
    。又認定不利於被告之事實，須依積極證據，苟積極證據不足為不利於被告事實
    之認定時，即應為有利被告之認定，更不必有何有利之證據，最高法院五十三年
    臺上字第六五六號、三十年上字第八一六號著有判例可稽。再按侵占罪之成立，
    以行為人意圖為自己或第三人不法之所有，而侵占自己持有他人之物者為構成要
    件，刑法第三百三十五條第一項定有明文。
四、經查：抗告人即自訴人與被告簽訂「機車租售合約書」，其中第三條約定被告應
    繳付六期款項，前二期每期一萬三千四百元，後四期每期一萬零五百元，前五期
    為租金，最後一期為買賣價金，被告並簽發金額空白之本票一紙供擔保乙節，固
    有上揭合約書影本、本票影本各一紙在卷足憑（詳原審卷第五頁）。然觀之上揭
    約定，分期付款共六期，每月一期，前五期每為租金，最後一期為買賣價金乙情
    ，則被告與自訴人所簽訂之契約，似租賃，似附條件買賣，又似為分期付款買賣
    ，是以本件首應審究者，乃係自訴人與被告間訂立之機車租售契約性質為何。
五、按依照當事人一方預定用於同類契約之條款而訂定之契約，為左列各款之約定，
    按期情形顯失公平者，該部分無效：一、免除或減輕預定契約條款當事人之責任
    者。二、加重他方當事人之責任者。三、使他方當事人拋棄權利或限制其行使權
    利者。四、其他於他方當事人有重大不利益者。民法第二百四十七條之一定有明
    文。查本件「機車租售合約書」，係自訴人一方所預定用於同類契約之條款而訂
    定之契約書，洵屬明確。又該契約書第四條約定「雙方合意若有一期未兌現，視
    為全數到期，並以違約日作為雙方合約意終止標的物租約日，甲方（大眾機車行
    ）無需再為催告或發函終止租約（終約後之票據債權金額及保證金視為違約之損
    害賠償金），且甲方得隨時隨地自行取回上開標的物，無需經乙方（被告）同意
    或知會乙方」稽之該條款對於他方當事人顯失公平，除率然免除自訴人終止租約
    或解除買賣之責任，及沒入他方當事人已繳納之款項外，他方當事人尚需票據債
    權金額及保證金視為違約之損害賠償金，此單方加重他方當事人之責任，且對他
    方當事人有重大不利益，無異以該定型化契約條款箝制剝削他方當事人，參諸上
    引規定，該條款是否生法律效力，尚待商榷，且細繹該契約各項約款，並無自訴
    人於被告價金付清前保留機車所有權之約定，是以該契約應非附條件買賣契約，
    至為明確。又觀之上揭約定，若僅最後一期為買賣價金，其餘均為租金，則租金
    未免過高，而買賣價金則相對過於便宜。參以學理上所謂租賃買賣契約者，係指
    以租賃之形式而為之分期付款買賣，此類契約，名義雖為租賃，月付雖名為租金
    ，惟就當事人效果意思之真意，實為移轉財產權，其成立之契約實為買賣，契約
    內所稱租金，實為分期給付之價款，租金僅自概念之借用，此種租賃契約多數情
    形乃出賣人故意迴避買賣之適用而設計，亦有稱此種契約為隱藏性分期付款買賣
    契約，揆諸債法衡平原則與誠信原則，解釋上應認此類契約實質上係屬分期付款
    契約，而非租賃與買賣之混合契約，故被告與自訴人所簽訂之契約，並非租賃之
    法律關係，實際上應係分期付款買賣契約。被告每期所繳納者均係機車之分期款
    ，而自訴人為避免被告未按期繳納款項，故以上開租售合約書之定型化契約，作
    為日後得向法院對被告提出刑事告訴之工具而已，是以本件被告與自訴人訂定者
    係機車之分期買賣契約，堪以認定。
六、綜上所述，被告既係以分期付款買賣之法律關係占有該機車，退言之，若係自訴
    人所稱之「買賣及租賃混合契約」，惟參諸前述該契約內容並無出賣人即自訴人
    保留所有權約定條款，應認系爭機車於交付予被告時已移轉所有權於被告，從而
    ，被告係本於所有權而占有系爭機車，自與侵占罪須先持有他人之物而後變易為
    所有之要件不合，本件依調查所得尚難證明被告有自訴人所指侵占罪嫌（至被告
    從未給付買賣價金，是否有意圖為自己不法之所有，對自訴人施用詐術，而涉有
    詐欺之行為，因與本案非同一案件，不另行審酌）。原審為此適用刑事訴訟法第
    三百二十六條第三項、第二百五十二條第十款之規定，裁定駁回自訴人之自訴，
    核無不合，自訴人抗告指摘原裁定不當，非有理由，應予駁回。
據上論斷，應依刑事訴訟法第四百十二條，裁定如主文。
中    華    民    國      九十二      年      五      月  十五      日
                                  臺灣高等法院臺南分院刑事第六庭
                                      審判長法官  楊    明    章
                                            法官  沈    揚    仁
                                            法官  戴    勝    利
右正本證明與原本無異。
不得抗告。
                                      法院書記官  吳    銘    添
中    華    民    國      九十二      年      五      月      十九      日


司法院資訊處製作；財團法人民間司法改革基金會備份。
